---
title: "Problemas ANOVA I"
author: "Luciano Selzer"
date: "4 de marzo de 2017"
output:
  pdf_document: default
  word_document:
    fig_caption: yes
    fig_height: 4
    fig_width: 6
---

```{r setup, echo=FALSE, cache=FALSE, message=FALSE, warning=FALSE}
# Install missing packages
pkg_list <- c("pander", 
"xlsx", 
"plyr", 
"ggplot2", 
"ggfortify",
"lsmeans", 
"reshape2", 
"magrittr", 
"nortest",  #normality test
"car", 
"pwr", 
"agricolae", 
"compute.es", 
"knitr")
rep <- structure(c("https://cran.rstudio.com/", "http://www.stats.ox.ac.uk/pub/RWin"
), .Names = c("CRAN", "CRANextra"), RStudio = TRUE)

pkg_install <- pkg_list[!pkg_list %in% installed.packages()]
if(length(pkg_install) > 0){
  install.packages(pkg_install, repos = rep)
}

# Setup -------------------------------------------------------------------
library(pander)
library(xlsx)
library(plyr)
library(ggplot2)
library(ggfortify)
library(lsmeans)
library(reshape2)
library(magrittr)
library(nortest) #normality test
library(car)
library(pwr)
library(agricolae)
library(compute.es)
library(knitr)

# opts --------------------------------------------------------------------

source("../src/opts.R")

# Functions ---------------------------------------------------------------

source("../src/functions.R")

# Load data ---------------------------------------------------------------
data_loc <- "../data/problemas.xlsx"
```


1. Fueron ensayados dos cebos distintos para estimar si existía una diferencia significativa en función de su consumo por ratones silvestres. Los datos de la tabla se obtuvieron en cinco sitios diferentes por cebo y están expresados como porcentaje de consumo:

```{r cebos}
cebos <- read.xlsx(data_loc, sheetIndex = 2)
cebos
```

Analizar la significación de estas observaciones.

```{r 2.1}
cebos <- melt(cebos, variable.name = "cebo", value.name = "consumo")
ddply(cebos, "cebo", summarise, media = mean(consumo),
             var = var(consumo), sd = sd(consumo))
```

**Pruebas de Supuestos**


```{r 2.2}
bartlett.test(consumo ~ cebo, data = cebos)
leveneTest(consumo ~ cebo, data = cebos)
ddply(cebos, "cebo",
             function(x) {
               ans <- lillie.test(x$consumo)
               c(D_max = unname(ans[[1]]), p.value = ans[[2]]) 
               })
```

```{r 2.3}
cebo.aov <- aov(consumo ~ cebo, data = cebos)
summary(cebo.aov)

```


```{r 2.4, fig.cap="Figura 2.1 -- Gráficos diagnóstico de ANOVA: consumo ~ cebo"}
autoplot(cebo.aov, which = c(1:3, 5), nrow = 2)
```

¿Qué transformación es conveniente utlizar teniendo en cuenta el tipo de dato?

```{r 2.5}
cebo.aov <- aov(asin(sqrt(consumo/100)) ~ cebo, data = cebos)
summary(cebo.aov)

bartlett.test(asin(sqrt(consumo/100)) ~ cebo, data = cebos)
leveneTest(asin(sqrt(consumo/100)) ~ cebo, data = cebos)

pander(ddply(cebos, "cebo",
             function(x) {
               ans <- lillie.test(asin(sqrt(x$consumo/100)))
               c(D_max = unname(ans[[1]]), p.value = ans[[2]]) 
               }))


```


```{r 2.6,  fig.cap="Figura 2.1 -- Gráficos diagnóstico de ANOVA: asin(sqrt(consumo/100)) ~ cebo"}
autoplot(cebo.aov, which = c(1:3, 5), nrow = 2)
```


La potencia de la prueba:

```{r 2.7}
cebo.aov.summary <- summary(cebo.aov)
# Varianza entre tratamientos
bv <- var(summary(lsmeans(cebo.aov, "cebo"))[[2]])
# Varianza entre tratamientos dentro
# ¿Cual es el estimador?
wv <- 

power.anova.test(groups = 2, n = 5, between.var = bv, within.var = wv)

```

2. Durante el estudio del control del fotoperíodo de la reproducción del alga roja Porphira, se llevó a cabo un experimento para examinar el efecto de la interrupción de largos períodos de oscuridad, mediante un período de iluminación de 30 minutos con luz de diferentes longitudes de onda, y se contaron los esporangios en un volumen fijo de material. Se obtuvieron  4 réplicas para cada una de las cinco longitudes de onda.

```{r alga, echo=FALSE, results='asis'}
alga <- read.xlsx(data_loc, sheetIndex = 3, encoding = "UTF-8")
alga

```

Teóricamente solamente la luz roja tiene efecto sobre el número de esporangios.
a)	Realizar un análisis para decidir si hay diferencia entre los efectos de las longitudes de onda.

 
```{r 3.a}
# Poner en formato largo
alga <- melt(alga, value.name = "esporangios",
             id.vars = "Color")[,-2]
# Medias, varianzas y desvios por grupos
ddply(alga, .(Color), summarise, 
             mean = mean(esporangios),
             var = var(esporangios),
             sd = sd(esporangios))


bartlett.test(esporangios ~ Color, data = alga)
leveneTest(esporangios ~ Color, data = alga)

# ddply(alga, "Color", function(x) lillie.test(x$esporangios))

# Anova
alga.aov <- aov(esporangios ~ Color, data = alga)
alga.aov

```


```{r 3.plot, fig.cap="Figura 3.1 -- Gráficos diagnóstico de ANOVA: esporangios ~ color"}
autoplot(alga.aov, which = c(1:3, 5), nrow = 2)
```

b)	Poner a prueba el supuesto teórico.

```{r 3.b}
alga.lsm <- lsmeans(alga.aov, "Color")
summary(contrast(alga.lsm, "trt.vs.ctrl", ref = 4))

```

c)	¿Puede inferirse algún otro resultado?

```{r 3.c}
cld(alga.lsm)

```


3. La faciolasis es una enfermedad parasitaria producida por la *Fasciola hepatica* (trematode hepático). Los trematodes adultos viven en el conducto biliar del huésped, donde segregan cantidades significativas de ciertos aminoácidos, en especial prolina; el huésped presenta, como característica, anemia (reducción en los glóbulos rojos de la sangre). Se tomaron 40 ratas Wistar, sanas de aproximadamente igual peso y edad, se dividieron al azar en 4 grupos de 10 ratas cada uno. Se adaptó un aparato para infundir material directamente al conducto biliar de las ratas mediante una cánula. Las ratas del grupo I recibieron 20 minimoles de prolina disuelta en suero fisiológico, las del grupo II recibieron un cóctel consistente siete aminoácidos (excluyendo prolina) segregados por el trematode, también disuelto en suero fisiológico; el grupo III recibió lo mismo que el II más el agregado de 20 milimoles de prolina (simulando a lo segregado por el trematode) y el grupo IV sólo se trató con suero fisiológico. En todos los casos se tomó como variable el número de glóbulos rojos del huésped, expresados en millones por mm3 de sangre. Los resultados se presentan en la siguiente tabla:

```{r parasito, echo=FALSE, message=FALSE, results='asis'}
parasito <- read.xlsx(data_loc, sheetIndex = 4, encoding = "UTF-8")
parasito
```

a)	Plantear y comprobar todos los supuestos para la validez de las pruebas estadísticas utilizadas.

```{r 4.1}
# Eliminar la primera fila, convertir en númerico y pasar a formato largo
parasito <- parasito[-1, ] %>% 
  apply(2, as.numeric) %>% 
  as.data.frame() %>% 
  melt(variable.name = "grupo", value.name = "n_gr" )

# Medias, varianzas y desvios por grupos
ddply(parasito, .(grupo), summarise, 
             mean = mean(n_gr),
             var = var(n_gr),
             sd = sd(n_gr))

bartlett.test(n_gr ~ grupo, data = parasito)
leveneTest(n_gr ~ grupo, data = parasito)

pander(ddply(parasito, "grupo",
             function(x) {
               ans <- lillie.test(x$n_gr)
               c(D_max = unname(ans[[1]]), p.value = ans[[2]]) 
               }))


```


```{r 4.plot, fig.cap="Figura 4.1 -- Gráficos diagnóstico de ANOVA: globulos rojos (número) ~ grupo "}
parasito.aov <- aov(n_gr ~ grupo, data = parasito)
autoplot(parasito.aov, which = c(1:3, 5), nrow = 2)
```

b)	¿Está asociada la reducción del número de glóbulos rojos de la sangre del huésped con la segregación de aminoácidos por el trematode?


```{r 4.2, echo=FALSE, results='asis', warning=FALSE}
parasito.aov
```

c)	¿Está específicamente asociado a la segregación de prolina?

```{r 4.3, echo=FALSE, results='asis', warning=FALSE}
parasito.lsm <- lsmeans(parasito.aov, "grupo")
summary(contrast(parasito.lsm, "trt.vs.ctrl", ref = c(1,3)))
cld(parasito.lsm)
```

d)	Realice un breve comentario sobre el diseño del experimento.

4. Se realiza una experiencia a fin de comparar tres métodos diferentes para determinar el contenido de oxígeno disuelto en el agua de lagos. Se extrae una muestra aleatoria de 18 muestras de agua de un lago, las cuales se dividen al azar en tres grupos de igual tamaño y cada uno de los grupos es asignado al azar a uno de los métodos que se quiere comparar. Se obtienen los siguientes resultados, expresados en mg/litro:

```{r o2, echo=FALSE, message=FALSE, results='asis'}
o2 <- read.xlsx(data_loc, sheetIndex = 5, encoding = "UTF-8")
o2
```


a)	Comprobar las suposiciones del ANOVA

```{r 5.a, echo=FALSE, warning=FALSE}
o2 <- melt(o2, variable.name = "método", value.name = "O2disuelto")

# Medias, varianzas y desvios por grupos
ddply(o2, .(método), summarise, 
             mean = mean(O2disuelto),
             var = var(O2disuelto),
             sd = sd(O2disuelto))

bartlett.test(O2disuelto ~ método, data = o2)
leveneTest(O2disuelto ~ método, data = o2)

pander(ddply(o2, "método",
             function(x) {
               ans <- lillie.test(x$O2disuelto)
               c(D_max = unname(ans[[1]]), p.value = ans[[2]]) 
               }))


```

b)	Poner a prueba la hipótesis “No hay efecto del método en la determinación de oxígeno en el agua del lago”. Indicar P.

```{r 5.b}

o2.aov <- aov(O2disuelto ~ método, data = o2)
o2.aov
```

```{r 5.plot, fig.cap="Figura 5.1 -- Gráficos diagnóstico de ANOVA: O2disuelto ~ método "}
autoplot(o2.aov, which = c(1:3, 5), nrow = 2)
```
c)	Realizar comparaciones entre métodos, utilizando todos los métodos de contraste conocidos e indicar cuáles serían los adecuados a este problema particular.

```{r 5.c}
#Medias, error estándar, grados de libertadad e intervalos de confianza (95%)
summary(lsmeans(o2.aov, ~ método))
# Contraste Tukey"
summary(lsmeans(o2.aov,  pairwise ~ método))[[2]]
#Contraste Bonferroni"
summary(lsmeans(o2.aov,  pairwise ~ método, adjust = "bonf"))[[2]]
#Contraste LSD
summary(lsmeans(o2.aov,  pairwise ~ método, adjust = "none"))[[2]]


```


d)	Hallar la potencia de la prueba para alguna hipótesis alternativa.

```{r 5.d}
o2.aov.summary <- summary(o2.aov)
bv <- var(summary(lsmeans(o2.aov, "método"))[[2]])
# ¿Cuál es el estimador de la varianza dentro de grupos?
wv <- 
g <- nlevels(o2$método)
n <- nrow(o2)/g
power.anova.test(g, n, between.var = bv, within.var = wv)

```

e)	Estimar el tamaño de la muestra (¿de qué?) con la que debería trabajar para tener una potencia del 95%, con una probabilidad de cometer error de Tipo I del 5%.


```{r 5.e}
o2.aov.summary <- summary(o2.aov)
bv <- var(summary(lsmeans(o2.aov, "método"))[[2]])
wv <- o2.aov.summary[[1]][[3]][2]
g <- nlevels(o2$método)

power.anova.test(g, power = 0.95, between.var = bv, within.var = wv)

```


### Resultados transformando con log(x+1):

¿Por qué hay que re hacer los análisis con los datos transformados

```{r 5.al}
o2 <- transform(o2, logO2 = log1p(O2disuelto))
# Medias, varianzas y desvios estándar por grupo
ddply(o2, .(método), summarise, 
             mean = mean(logO2),
             var = var(logO2),
             sd = sd(logO2))
bartlett.test(logO2 ~ método, data = o2)
leveneTest(logO2 ~ método, data = o2)

ddply(o2, "método",
             function(x) {
               ans <- lillie.test(x$logO2)
               c(D_max = unname(ans[[1]]), p.value = ans[[2]]) 
               })


```

b)	Poner a prueba la hipótesis “No hay efecto del método en la determinación de oxígeno en el agua del lago”. Indicar P.

```{r 5.bl}

o2.aov <- aov(logO2 ~ método, data = o2)
o2.aov
```

```{r 5.plotl, fig.cap="Figura 5.2 -- Gráficos diagnóstico de ANOVA: O2disuelto ~ método "}
autoplot(o2.aov, which = c(1:3, 5), nrow = 2)
```
c)	Realizar comparaciones entre métodos, utilizando todos los métodos de contraste conocidos e indicar cuáles serían los adecuados a este problema particular.

```{r 5.cl}
# Medias, error estándar, grados de libertad e intervalos de confianza (95%)
summary(lsmeans(o2.aov, ~ método))
# Contraste Tukey
summary(lsmeans(o2.aov,  pairwise ~ método))[[2]]
# Contraste Bonferroni"
summary(lsmeans(o2.aov,  pairwise ~ método, adjust = "bonf"))[[2]]
# Contraste LSD
summary(lsmeans(o2.aov,  pairwise ~ método, adjust = "none"))[[2]]
```


d)	Hallar la potencia de la prueba para alguna hipótesis alternativa.

```{r 5.dl}
o2.aov.summary <- summary(o2.aov)
bv <- var(summary(lsmeans(o2.aov, "método"))[[2]])
wv <- o2.aov.summary[[1]][[3]][2]
g <- nlevels(o2$método)
n <- nrow(o2)/g
power.anova.test(g, n, between.var = bv, within.var = wv)

```

e)	Estimar el tamaño de la muestra (¿de qué?) con la que debería trabajar para tener una potencia del 95%, con una probabilidad de cometer error de Tipo I del 5%.


```{r 5.el}
o2.aov.summary <- summary(o2.aov)
bv <- var(summary(lsmeans(o2.aov, "método"))[[2]])
wv <- o2.aov.summary[[1]][[3]][2]
g <- nlevels(o2$método)

power.anova.test(g, power = 0.95, between.var = bv, within.var = wv)

```

5. Se lleva a cabo una experiencia para poner a prueba el efecto de 6 fertilizantes sobre el crecimiento de la soja, obteniéndose la siguiente tabla de ANOVA:

```{r 6}
soja <- read.xlsx(data_loc, sheetIndex = 6, encoding = "UTF-8")
soja
```


Calcular la potencia. Enuncie sus conclusiones.

```{r 6.1}

g <- soja$GL[1] + 1
n <- (soja$GL[2] + g)/g
bv <- as.numeric(as.character(soja$SC[1]))/soja$GL[1]/n
wv <- as.numeric(as.character(soja$SC[2])) / soja$GL[2]



power.anova.test(g, n, between.var = bv, within.var = wv)

```


6.  En un estudio sobre viabilidad, se aíslan tres parejas de *Drosophila melanogaster* en 10 frascos y se hace un recuento del número de huevos al cabo de 8 días. Esta experiencia se repite 4 veces con parejas distintas. Los resultados obtenidos son:


```{r mosca}
mosca <- read.xlsx(data_loc, sheetIndex = 1)
mosca
```

a.	¿Es posible reunir las cuatro series en una sola para efectuar un análisis conjunto de la viabilidad? Trabajar con = 0.05

```{r 1.a}
# Poner los datos en formato largo
mosca <- melt(mosca, variable.name = "serie", value.name = "huevos")

# Realizar ANOVA
mosca.aov <- aov(huevos ~ serie, data = mosca)

# Medias, varianzas y desvios por grupo
ddply(mosca, .(serie), summarise, 
             mean = mean(huevos),
             var = var(huevos),
             sd = sd(huevos)))
# Tabla 1.2 -- ANOVA suma de cuadrados tipo 2.
Anova(mosca.aov, type = "II")
#Tabla 1.3 -- Sumario de medias, errores estándar, grados de libertad e intervalos de confianza
summary(lsmeans(mosca.aov, "serie"))

#Supuestos
bartlett.test(huevos ~ serie, data = mosca)
leveneTest(mosca.aov)
ddply(mosca, "serie",
             function(x) {
               ans <- lillie.test(x$huevos)
               c(D_max = unname(ans[[1]]), p.value = ans[[2]]) 
               })
```


```{r plot1, fig.cap="Figura 1.1 -- Gráficos diagnóstico de ANOVA huevos ~ serie"}
autoplot(mosca.aov, which = c(1:3, 5), nrow = 2)
```

b.	Hallar la potencia de la prueba realizada cuando se dan ciertas alternativas.

```{r 1.b}

mosca.aov.summary <- summary(mosca.aov)

bv <- var(summary(lsmeans(mosca.aov, "serie"))[[2]])
#¿Cual es el estimador de la varianza?
wv <- 

power.anova.test(4, 10, between.var = bv, within.var = wv)

```


c.	Estimar el tamaño de la muestra con que debería trabajar en cada tratamiento para tener una potencia mayor del 95%.

```{r 1.c}
power.anova.test(4, between.var = bv, within.var = wv, power = 0.95)

```
